【裁判字號】    97,簡上,26
【裁判日期】    970915
【裁判案由】    台灣地區與大陸地區人民關係條例等
【裁判全文】
臺灣宜蘭地方法院刑事判決              97年度簡上字第26號
上  訴  人
即  被  告  丙○○
            乙○○
上列被告因違反臺灣地區與大陸地區人民關係條例等案件，不服
本院97年度宜簡字第165號第一審判決（聲請簡易判決處刑案號
：96年度偵字第2185號），提起上訴，本院管轄之第二審合議庭
判決如下：
    主  文
原判決撤銷。
丙○○共同犯違反不得使大陸地區人民非法進入臺灣地區之規定
罪，處有期徒刑陸月，如易科罰金，以銀元參佰元即新臺幣玖佰
元折算壹日，減為有期徒刑參月，如易科罰金，以銀元參佰元即
新臺幣玖佰元折算壹日。
乙○○共同犯違反不得使大陸地區人民非法進入臺灣地區之規定
罪，累犯，處有期徒刑拾月，減為有期徒刑伍月，如易科罰金，
以銀元參佰元即新臺幣玖佰元折算壹日。
    事  實
一、乙○○前因違反麻醉藥品管理條例、肅清煙毒條例案件，經
    臺灣高等法院以83年度上訴字第322號判決判處有期徒刑6月
    、3年2月，並定應執行刑為3年6月確定，於民國83年3月15
    入監執行，於86年8月22日縮刑期滿執行完畢。詎仍不知悔
    改，乙○○與其母丙○○均明知大陸地區人民甲○○（業經
    本院簡易庭簡易判決處刑確定），未經許可不得入境臺灣地
    區，且乙○○與甲○○間並無結婚真意，為使甲○○能入境
    臺灣，竟共同基於使甲○○非法進入臺灣地區之犯意聯絡，
    並與甲○○共同基於使公務員登載不實之犯意聯絡，由丙○○安排乙○○與甲○○於90年3月29日至福建省福州市公證
    處與甲○○辦理結婚登記，並取得大陸地區福建省福州市（
    2001）榕公證內民字第2358號結婚證明書，使甲○○取得形
    式上之配偶身分，再由乙○○持前開證明書及財團法人海峽
    交流基金會（90）核字第11879號證明書，於90年4月16日至
    宜蘭縣羅東戶政事務所辦理結婚登記，使承辦戶籍登記之公
    務員將上開不實事項登載於電腦系統，並在職掌之戶籍謄本
    及乙○○國民身分證「配偶欄」內登載配偶為「甲○○」，
    足生損害於戶政機關對於戶籍管理之正確性。乙○○並於90
    年4月15日以配偶身分簽名出具「大陸地區人民進入臺灣地
    區保證書」，向宜蘭縣警察局羅東分局派出所申辦對保事宜
    ，經張志明警員實質審查後准予對保。又於90年4月17日持
    上開領得之結婚公證書、海基會驗證書、大陸地區人民進入
    臺灣地區保證書、大陸地區人民入出臺灣地區申請書及不實
    登記之戶籍謄本等文件，向內政部警政署入出境管理局（該
    局自96年1月2日起改制升格為行政院內政部入出國及移民署
    ）申請甲○○來臺，經該局承辦人員實質審查後，因而發給
    旅行證許可入境，使甲○○得於90年6月4日非法進入臺灣地
    區。甲○○入境後，並未與乙○○同住，嗣經警於96年4月2
    6日晚間6時30分許，在臺北市○○路486巷73號查獲，因而
    查知上情。
二、案經臺北縣政府警察局中和分局報請臺灣宜蘭地方法院檢察
    署檢察官偵查起訴。
    理  由
壹、程序部分：
    按被告以外之人於審判外之言詞或書面陳述，除法律有規定
    者外，不得作為證據，刑事訴訟法第159條第1項定有明文。
    就證人甲○○於警詢中之陳述，係屬於被告以外之人於審判
    外之陳述，被告並均已否認上開陳述之證據能力，復無刑事
    訴訟法第159條之2至第159條之5例外得為證據之情形，則依
    上開法條規定，上開證人於警詢中之陳述，均無證據能力。
貳、實體部分
一、訊據被告丙○○、乙○○固均坦認有於上開時地前往大陸地
    區並由被告乙○○與甲○○在大陸地區辦理結婚公證，而由
    被告乙○○辦理結婚登記並申請甲○○來台等情不諱，惟矢
    口否認有何非法使大陸地區人民來臺及行使使公務員登載不
    實之事實，被告丙○○、乙○○均辯稱：被告乙○○與甲○○係真結婚並非假結婚云云。經查：
（一）上開事實，業據共同被告甲○○於偵查中證述明確，並有
      入出國日期證明書、大陸地區人民進入臺灣地區旅行證申
      請書、大陸地區人民進入臺灣地區保證書、戶籍謄本、財
      團法人海峽交流基金會證明書、大陸地區結婚證明書、大
      陸地區人民資料管理系統、中華民國臺灣地區旅行證、流
      動人口登記聯單在卷可稽，自堪信為真實。
（二）被告丙○○、乙○○雖均否認被告甲○○與被告乙○○係
      假結婚云云，然依證人甲○○於偵查中證稱：「我是在89
      年與大陸配偶王鳳英假離婚，因為我在大陸欠錢，所以想
      用假結婚的方式到臺灣工作賺錢，而乙○○的母親在90年
      年初到大陸玩，才透過大陸人阿標介紹我和乙○○的母親
      認識，第1次只有乙○○的母親到大陸，而乙○○在農曆2
      月份去大陸，我們見面2、3次就到福州登記結婚，當時乙○○及他母親都知道我想以假結婚的方式來台工作‧‧‧
      90年4、5月後乙○○回台幫我辦入台證，我在6月4日進入
      臺灣，我前妻王鳳英到中正機場接我到臺北市○○路，是
      王鳳英的租屋處，約過1星期後，我到宜蘭來辦流動戶口
      ，才去找乙○○‧‧‧講好假結婚時，在福清市付第1筆
      款約人民幣2萬元，交給乙○○的母親，乙○○也在場，
      第2筆是入台證寄到大陸後，約在5月初，我在福清市交2
      萬元人民幣給乙○○的母親，乙○○當時不在場，最後1
      次，是6月中我來宜蘭辦流動戶口時，在乙○○家交給他6
      萬元，當時乙○○的母親不在場」等語明確（見偵查卷第
      80、81頁筆錄），而參酌被告丙○○與乙○○之入出境紀
      錄觀之，被告丙○○先後於90年2月8日、90年3月30日、9
      0年5月15日出境，於90年3月5日、90年4月13日、90年6月
      8日入境，被告乙○○先後於90年2月8日、90年3月27日、
      90年6月29日出境，於90年2月20日、90年4月12日、90年
      8月5日入境，核與證人甲○○於偵查中所證述，第1次見
      面僅有丙○○到大陸，第1次交錢時丙○○與乙○○均在
      場，第2次於5月間（甲○○雖稱證五月初，惟應係記憶誤
      差所致）交錢時僅有丙○○在場等情之入出境時間點均相
      符合，且亦有證人甲○○之前妻王鳳英之申請來台之相關
      資料可佐，自堪認證人甲○○所為之證述為真實。
（三）至被告乙○○雖又辯稱其與證人甲○○曾有性關係，故其
      之婚姻為真實云云，然證人甲○○雖亦證稱其與被告乙○○曾有性關係，然查是否有結婚之真意，自不能僅憑是否
      有發生性關係一節為斷，況證人甲○○亦證述其於來臺當
      時即由其前妻王鳳英接往同住，除前來宜蘭辦理流動戶口
      外，並未曾與被告乙○○同住等情無誤，更可徵證人甲○○與被告乙○○實無結婚之真意甚明。至證人斐祥雲雖於
      本院審理時證稱曾於被告丙○○家中見過證人甲○○一節
      （見本院卷第57頁筆錄），然證人斐祥雲亦證述僅於被告
      丙○○家中及在店內各見過1次面，則自不能僅憑證人斐
      祥雲與證人甲○○見過1、2次面，即認被告乙○○與甲○○確有同居之事實；另證人即管區警員張明賢於本院亦僅
      證稱伊接管區時甲○○已通報協尋，伊是因甲○○係大陸
      人士來台失蹤人口，才去被告丙○○住處查察，伊一個月
      戶口查察二次等語，均不足為被告乙○○與甲○○有結婚
      真意之有利證明，故被告乙○○辯稱其有結婚之真意云云
      ，尚屬無據。
（四）從而，被告2人上開辯解，均屬無據，被告乙○○與證人
      甲○○係假結婚一節堪可認定，則被告丙○○向證人甲○○收取金錢，並安排被告乙○○至大陸地區與證人甲○○
      結婚，實亦有犯意之聯絡及行為之分擔甚明，綜上，本件
      事證明確，被告犯行均堪以認定，均應依法論科。
二、查被告行為後，前於94年2月2日修正公布之刑法，已自95年
    7月1日起施行，修正後刑法第2條之規定，乃係關於新舊法
    比較適用之準據法，其本身無關行為可罰性要件之變更，故
    於95年7月1日刑法修正施行後，如有涉及比較新舊法之問題
    ，即應逕依修正後刑法第2條第1項規定，為「從舊從輕」之
    比較（最高法院95年度第8次刑事庭會議決議意旨參照）。
    經查：
（一）刑法第214條第1項雖未修正，然於上開刑法及其施行法修
      正施行前，依罰金罰鍰提高標準條例第1條前段規定，刑
      法第214條所定罰金刑部分之法定刑度為銀元500元以下係
      提高為銀元5000元即新臺幣15000元以下，最低刑度則依
      修正前刑法第33條第5款規定，均為銀元1元即新臺幣3元
      以上。嗣因刑法施行法第1條之1已增訂：「中華民國九十
      四年一月七日刑法修正施行後，刑法分則所定罰金之貨幣
      單位為新臺幣；九十四年一月七日刑法修正時，刑法分則
      編未修正之條文定有罰金者，自九十四年一月七日刑法修
      正施行後，就其所定數額提高為三十倍，但七十二年六月
      二十六日至九十四年一月七日新增或修正之條文，就其所
      定數額提高為三倍。」，而此規定因屬前揭罰金罰鍰提高
      標準條例第1條但書所稱「法律已依一定比率規定罰金或
      罰鍰之數額或倍數」之情形，自應優先適用；又修正後刑
      法第33條第5款亦已將罰金刑調整為新臺幣1000元以上，
      以百元計算，是比較修正前後刑度結果，修正後之規定對
      被告並非較為有利，應適用修正前之規定。
（二）刑法第55條關於牽連犯之規定業經刪除，則被告所犯各罪
      ，應予分論併罰。比較新、舊法結果，適用被告行為時之
      法律即修正前刑法第55條牽連犯之規定，較有利於被告。
（三）修正後刑法第41條第1項前段有關易科罰金折算標準之規
      定為：「犯最重本刑為五年以下有期徒刑以下之刑之罪，
      而受六個月以下有期徒刑或拘役之宣告者，得以新臺幣一
      千元、二千元或三千元折算一日，易科罰金。」，而修正
      前同條項就易科罰金之折算標準係規定：「得以一元以上
      三元以下折算一日，易科罰金」，再依修正前罰金罰鍰提
      高標準條例第2條（現已刪除）之規定，就其原定數額提
      高為100倍折算1日，即係以銀元100元、200元、300元折
      算1日，折算為新臺幣幣值後，則為以新臺幣300元、600
      元、900元折算1日。是比較修正前後之易科罰金折算標準
      ，自以行為時即修正前之規定，較有利於被告。本案既仍
      適用修正前刑法第41條第1項前段之規定，定被告易科罰
      金之折算標準，自仍應適用修正前罰金罰鍰提高標準條例
      第2條之規定提高折算之罰金數額，亦此敘明，且為免與
      刑法第41條第1項修正施行後所定易科罰金折算標準改採
      新臺幣計算產生混淆誤解起見，另引用現行法規所定貨幣
      單位折算新臺幣條例第2條明定易科罰金折算標準及折算
      新臺幣之數額，以資明確。
三、按被告行為後，臺灣地區與大陸地區人民關係條例第79條第
    1項已於92年10月29日修正，其法定刑業由「五年以下有期
    徒刑、拘役或科或併科新台幣五十萬元以下罰金」，修正為
    「一年以上七年以下有期徒刑，得併科新臺幣一百萬元以下
    罰金」，新舊法比較之結果，以修正前之規定有利於被告，
    故應適用修正前臺灣地區與大陸地區人民關係條例之規定。
    又按臺灣地區與大陸地區人民關係條例第79條第1項處罰違
    反同條例第15條第1款所定使大陸地區人民非法進入臺灣地
    區罪，凡非經合法手續進入者皆包含之，使大陸地區人民以
    假結婚真入境之脫法方式，進入臺灣地區，即該當此罪（最
    高法院92年度台上字第40號判決可參）。故核被告丙○○、
    乙○○所為，均係犯臺灣地區與大陸地區人民關係條第79條
    第1項之使大陸地區人民非法進入臺灣地區罪、刑法第216條
    、第214條之行使使公務員登載不實文書罪。被告丙○○及
    乙○○就上揭使大陸地區人民非法進入臺灣地區罪間及被告
    丙○○、乙○○及甲○○就上揭行使使公務員登載不實文書
    罪間，均有犯意之聯絡及行為之分擔，均為共同正犯。被告
    以結婚原因向戶政事務所辦理結婚登記並持之向入出國及移
    民署人員申請許可來台，其所犯上開使公務員登載不實之低
    度行為，為行使之高度行為所吸收，不另論罪。被告丙○○
    、乙○○所犯使大陸地區人民非法進入臺灣地區罪、行使使
    公務員登載不實文書罪間，有方法、目的之牽連關係，為牽
    連犯，應依修正前刑法第55條後段牽連犯之規定，從一重之
    使大陸地區人民非法進入臺灣地區罪處斷。查被告乙○○前
    因違反麻醉藥品管理條例、肅清煙毒條例案件，經臺灣高等
    法院以83年度上訴字第322號判決判處有期徒刑6月、3年2月
    ，並定應執行刑為3年6月確定，於83年3月15入監執行，於
    86 年8月22日縮刑期滿執行完畢，有卷附臺灣高等法院被告
    前案紀錄表可按，其受有期徒刑之執行完畢後，5年內故意
    再犯本件有期徒刑以上之罪，為累犯，依法加重其刑。
四、原審據偵查中現存之證據認被告犯行明確，予以論罪科刑，
    固非無見。惟被告於90年4月17日，至入出國及移民署填具
    不實之大陸地區人民進入臺灣地區旅行證申請書，申請許可
    入境之行為，核與刑法第214條、第216條行使使公務員登載
    不實罪之構成要件有間，惟公訴人既認此部分與前開論罪科
    刑之部分，有修正前刑法第55條後段規範之牽連犯關係，故
    應不另為無罪之諭知（詳如後述），顯有未洽；又原判決引
    用檢察官聲請簡易判決處刑書之記載惟該處刑書第2項第九
    行誤載為「申請謝麗以探親．．．」等語，原判決未予更正
    ，亦有違誤。被告上訴意旨指摘原判決與事實不符，雖無理
    由，然原判決既有上開違誤，自應由本院予以撤銷改判。
五、爰審酌被告丙○○、乙○○均明知乙○○與甲○○間無結婚
    之真意，在大陸地區辦理假結婚，而再以探親名義申請入境
    來臺，且至戶政機關辦理相關登記，致危害國家戶政管理之
    正確性，及其犯罪之目的、手段、犯罪所生之危害，及犯罪
    後否認犯行等一切情狀，分別量處如主文所示之刑，並就被
    告丙○○部分諭知易科罰金之折算標準。按被告於行為後，
    中華民國九十六年罪犯減刑條例於96年7月4日制定公布，於
    同年月16日施行，依該條例第2條第1項第3款規定：「犯罪
    在中華民國九十六年四月二十四日以前者，除本條例另有規
    定外，依下列規定減刑：三、有期徒刑、拘役或罰金，減其
    刑期或金額二分之一。」被告前開犯行係於96年4月24日以
    前所犯，復無同條例第3條第1項所列不予減刑之情形，應依
    該條例減刑2分之1，並均諭知易科罰金之折算標準。
六、另聲請簡易判決處刑書意旨略以：被告於90年4月15日，持
    大陸地區人民進入臺灣地區旅行證申請書向內政部警政署入
    出境管理局申請甲○○以探親名義來台，使入出境管理局將
    此不實事項登載於職務所掌之公文書並發給以探親名義入境
    之中華民國臺灣區旅行證予甲○○，使甲○○得於90年6月
    4日進入臺灣地區，足以生損害於入出境管理局對於入出境
    資料管理之正確性，因認被告此部分亦涉犯刑法第216、214
    條行使使公務員登載不實罪嫌，惟：按刑法第214條所謂使
    公務員登載不實事項於公文書罪，須一經他人之聲明或申報
    ，公務員即有登載之義務，並依其所為之聲明或申報予以登
    載，而屬不實之事項者，始足構成，若其所為聲明或申報，
    公務員尚須為實質之審查，以判斷其真實與否，始得為一定
    之記載者，即非本罪所稱之使公務員登載不實，最高法院73
    年臺上字第1710號著有判例可參。查「大陸地區人民非經主
    管機關許可，不得進入臺灣地區。經許可進入臺灣地區之大
    陸地區人民，不得從事與許可目的不符之活動。前二項許可
    辦法，由有關主管機關擬訂，報請行政院核定後發布之」，
    修正前臺灣地區與大陸地區人民關係條例第10條定有明文，
    故對大陸地區人民是否准其進入臺灣，內政部訂有大陸地區
    人民進入臺灣地區有許可辦法，採審查制度，由內政部警政
    署入出境管理局受理申請審查，換言之，內政部警政署入出
    境管理局是否准大陸地區人民入境，有准駁之權，非謂一經
    申請即予以登載，故內政部警政署入出境管理局對於被告申
    請甲○○以探親名義來台，入出境管理局之公務員尚須為實
    質之審查，以判斷其真實與否，顯非被告一經提出申請，即
    有登載義務，否則即違反臺灣地區與大陸地區人民關係條例
    第10條採許可制之規定。依此論之，內政部警政署入出境管
    理局對於本案被告所為之申請，既有實質審查權，縱因入出
    境管理局人員疏於審查，並登載不實事項，此部分仍不符刑
    法第214條情形，被告此部分所為，尚與刑法第214條使公務
    員登載不實罪之構成要件有間，要難以刑法第214條相律，
    惟公訴人既認此部分與前開論罪科刑之違反臺灣地區與大陸
    地區人民關係條係部分，有修正前刑法第55條後段規範之牽
    連犯之裁判上一罪關係，爰不另為無罪之諭知。
據上論斷，應依刑事訴訟法第455條之1第1項、第3項、第369條
第1項前段、第364條、第299條第1項前段，修正前臺灣地區與大
陸地區人民關係條例第15條第1款、第79條第1項，刑法第2條第1
項前段、第11條前段、第28條、第214條、第216條、第47條第1
項，修正前刑法第41條第1項前段，修正前罰金罰鍰提高標準條
例第2條，現行法規所定貨幣單位折算新臺幣條例第2條，中華民
國九十六年罪犯減刑條例第2條第1項第3款、第7條、第9條，判
決如主文。
本案經檢察官張立言到庭執行職務。
中    華    民    國    97    年    9     月    15    日
                  刑事第二庭審判長法  官  黃永勝
                                  法  官  陳嘉年
                                  法  官  鄭貽馨
以上正本證明與原本無異。
本件不得上訴。
                                  書記官  林嘉萍
中    華    民    國    97    年    9     月    15    日
附錄本案論罪科刑法條全文：
修正前臺灣地區與大陸地區人民關係條例第79條第1項
違反第15條第1款規定者，處5年以下有期徒刑、拘役或科或併科
新臺幣50萬元以下罰金。
中華民國刑法第216條
行使第 210 條至第 215 條之文書者，依偽造、變造文書或登載
不實事項或使登載不實事項之規定處斷。
中華民國刑法第214條
明知為不實之事項，而使公務員登載於職務上所掌之公文書，足
以生損害於公眾或他人者，處3年以下有期徒刑、拘役或5百元以
下罰金。


司法院資訊處製作；財團法人民間司法改革基金會備份。
